臺灣高等法院高雄分院民事判決　　　　93年度上更(一)字第31號
上　訴　人　乙○○
訴訟代理人　侯重信律師
被　上訴人　甲○○
訴訟代理人　王進勝律師
　　　　　　吳建勛律師
　　　　　　黃淑芬律師
上列當事人間請求給付買賣價金等事件，上訴人對於中華民國89
年9 月5 日臺灣高雄地方法院88年度訴字第2421號第一審判決提
起上訴及為擴張之訴，經最高法院第1 次發回更審，本院於94年
4 月20日辯論終結，判決如下：
    主  文
原判決關於駁回上訴人後開第二項之訴（除擴張之訴外）暨訴訟
費用之裁判，均廢棄。
上開廢棄部分，被上訴人應再給付上訴人新台幣柒拾萬捌仟零
玖元及自八十九年九月十一日起至清償日止，按年息百分之五計
算之利息。
其餘上訴及其餘擴張之訴均駁回。
第一、二審訴訟費用（除確定部分外）及發回前第三審訴訟費用
，由被上訴人負擔二分之一，餘由上訴人負擔。
　　事實及理由
一、上訴人起訴主張：被上訴人於民國82年11月11日向上訴人購
    買上訴人所有之高雄縣旗山鎮○○○路412 號溪州醫院之建
    物及土地，價金新台幣（下同）100,000,000 元，尚欠上訴
    人下列款項：(一)買賣價金尾款300,000 元。(二)看診薪資100,
    000 元。(三)代墊訴外人楊尚振醫師執照費233,013 元。(四)上
    訴人繳交之82年度綜合所得稅計本稅3,079,537 元、滯納金
    461,930 元、滯納利息886,584 元，共計4,428,051 元，被
    上訴人應分擔12分之2 即738,009 元。上訴人繳交之83年度
    綜合所得稅計本稅1,009,202 元、滯納金139,041 元，行政
    救濟費用151,380元、滯納金利息75,183元，共計1,374,806
    元，此部分稅款依約應由被上訴人負擔，爰依切結書約定之
    法律關係請求被上訴人給付（上訴人於第一審請求包括(一)(二)
    (三)部分金額及82年度稅款704,955 元，83年度稅款1,148,24
    3 元及利息，第一審為上訴人全部敗訴之判決，上訴人提起
    第二審上訴，並就82年度、83年度稅款本金請求，分別擴張
    為738,009 元、1,374,806 元，於稅款利息請求則減縮為82
    年度稅款部分自89年9 月11日起算、83年度稅款自90年9 月
    19日起算；本院前審判命被上訴人給付83年度稅款720,859
    元本息，駁回上訴人其餘上訴及擴張之訴，上訴人就其敗訴
    部分聲明不服，提起第三審上訴。最高法院就上訴人請求被
    上訴人給付買賣價金尾款300,000 元，看診薪資100,000 元
    、代墊付楊尚振醫師執照費233,013 元，行政救濟費151,38
    0 元本息部分，予以判決駁回上訴。就82年度含本稅、滯納
    金及滯納金利息在內之稅款738,009 元、83年度稅款本稅28
    8,343 元、滯納金139,041 元、滯納利息75,183元，判決廢
    棄發回更審）。
二、被上訴人則以：稅款屬公法上之債權，不能作為民事訴訟之
    標的。且雙方於結算時已約定雙方本誠信原則加減帳結算完
    畢，上訴人亦不能再請求。又縱使上訴人能請求此部分，上
    訴人所計算之被上訴人應負責之金額亦有錯誤，正確金額應
    為1,142,713 元，且縱認應由被上訴人繳納，被上訴人前曾
    為上訴人代墊藥款1,168,048 元，被上訴人主張以此款項抵
    銷，上訴人自不得再向被上訴人請求。
三、上訴人請求：(一)原判決除已確定部分外廢棄。(二)被上訴人應
    再給付上訴人新台幣1,240,576 元，及其中738,009 元自民
    國89年9 月11日起，其中502,567 元自民國90年9 月19日起
    ，均至清償日止，按年息5%計算之利息。被上訴人則請求駁
    回上訴。
四、兩造不爭執之事項：(一)被上訴人於82年11月11日，以100,00
    0,000 元向上訴人購買上訴人所有坐落高雄縣旗山鎮○○○
    路412 號溪州醫院，包括醫院建物、土地及器材簽訂有不動
    產買賣契約書（下稱系爭買賣契約書，原審卷第10至11頁背
    面）。(二)83年5 月底被上訴人轉售與訴外人林博仁、王偉良
    醫師，並於83年6 月1 日起交予林博仁營業。(三)被上訴人買
    受溪州醫院後，經上訴人同意，醫院負責仍由上訴人掛名，
    並未予變更。83年6 月1 日起交予林博仁醫師時，上訴人仍
    同意林博仁以上訴人名義為負責人繼續營業，迄至83年8 月
    3 日完成變更登記林博仁名義為止。(四)82年全年及83年1 至
    7 月，溪州醫院所得稅，係以上訴人名義申報，稅捐機關係
    以上訴人名義開徵綜合所得稅。(五)兩造間於83年5 月20日進
    行結算結果，被上訴人應給付上訴人2,566,801 元，被上訴
    人並於當日給付1,000,000 元予上訴人。兩造再於83年6 月
    1 日立加減帳協議書，被上訴人就未付之1,566,801 元，再
    扣除312,000 元勞保局追扣CT費用後，餘1,254,800 元當場
    付清。(六)82年全年度溪州醫院綜合所得稅本稅3,079,537 元
    、滯納金461,930 元、滯納金利息886,584 元，合計4,428,
    051 元。(七)83年1 至7 月綜合所得稅本稅1,009,202 元、滯
    納金139,041 元、滯納金利息75,183元部分，其中12分之5
    本稅720,850 元被上訴人敗訴確定。
五、本院判斷：
  (一)關於82年度溪州醫院稅款部分：
    (1)溪州醫院82年度綜合所得稅、本稅、滯納金及滯納利息計
      4,428,051 元，已據上訴人於89年9 月11日繳清，有查詢
      單及財政部臺灣省國稅局旗山稽徵所簽註之報表可稽（本
      院前審卷第179 至181 頁），依上訴人出具之切結書第4
      條載明：「溪州醫院82年度未繳之諸稅款12分之10由本人
      （上訴人）負責繳納，．．．」（原審卷第12頁），雖未
      載被上訴人承接經營後（82年11及12月份）之稅款由被上
      訴人負擔，惟既載上訴人應負擔82年度稅款中之12分之10
      相當於其經營期間之稅款，依反面解釋，相當於被上訴人
      經營期間之82年度其餘12分之2 稅款，應由被上訴人負擔
      。被上訴人抗辯依實際經營日數比例計算，尚非可取。該
      切結書經兩造引為買賣契約書附件，被上訴人並且蓋章其
      上，即應受拘束。此被上訴人借用上訴人名義經營溪州醫
      院所發生之稅款，非切結書第8 條所稱「賣方私人發生之
      債務」，被上訴人應依第4 條約定負擔。關於82年度上訴
      人繳交之綜合所得稅本稅為3,07 9,537元（按：除該醫院
      所得外，上訴人並無其他所得應課所得稅之項目）上訴人
      請求被上訴人給付其應負擔12分之2 計513,256 元（3,07
      9,537 ×2/12），為有理由。
    (2)82年度之稅款於84年9 月29日核定並開出繳款書，有綜合
      所得稅核定通知書及上訴人申請補發之繳款書可按（本審
      卷第68至69頁背面)， 上訴人即接受不變更醫院負責人名
      義，其對嗣後綜合所得稅，稅捐機關會以上訴人名義課征
      ，自有認識，且理論上該部分所得會與上訴人個人及配偶
      所得合併計算，上訴人非不得先付款後再與被上訴人會算
      。更況上訴人係應付該醫院82年度所得稅之12分之2 ，其
      至少應有負該部分款項之義務，其未先予繳納而產生滯納
      金、滯納利息之損害，自與有過失。而上訴人因無力繳納
      ，曾於84年底委託兩造朋友趙國義通知被上訴人繳交其應
      負擔之2/12，85年3 月18日亦經由代書蘇茂雄協調無果，
      期間上訴人雖向國稅局申請延期繳交，但期限只延至85年
      3 月25日，上訴人乃於同年3 月22日以六龜郵局第23號存
      證信函再度催告被上訴人繳交，並明告：「如超過國稅局
      寬限日85年3 月25日，致使須繳滯納金及所衍生法律問題
      ，本人概不負責」，有該存證信函可考（本審卷第70頁）
      ，該存證信函確經被上訴人收領，亦有高雄郵局第448 號
      存證信函可稽（本審卷第71頁），則被上訴人對產生該82
      年度整年滯納金及滯納利息之損害，同有過失。爰審酌兩
      造約定就其各自分擔本稅之比例，認上訴人應負責之原因
      力較強，按過失程度分配兩造應分擔滯納金及滯納利息，
      依序為10/12 、2/12，是上訴人請求被上訴人給付滯納金
      76,989元（461,930 ×2/12），滯納利息147,764 元（88
      6,584 ×2/12）為有理由。
    (3)切結書第6 條載明：「如涉及簽約日期之醫院必要應付款
      由買方墊付，俟結算買賣價金尾款時一併扣還」。兩造既
      以被上訴人承接經營溪州醫院之時點劃分，約定上訴人應
      負責繳納82年度未繳稅款12分之10，則關於82年度未繳稅
      款12分之2 部分，原係被上訴人應負擔之稅負，非兩造買
      賣溪州醫院權利義務之一部，亦非買賣價金之一部，自應
      由被上訴人負責繳納，僅係仍以上訴人之名義為之而已，
      此與被上訴人承接溪州醫院時，該溪州醫院應付未付之稅
      款並不相同。就此稅款，自不得為買賣「加減帳」計算。
      又82年度之稅款則迄84年9 月29日才經國稅局核定，並開
      出繳款書，有核定通知書及繳款書在卷可稽（本審卷第68
      至69頁背面），而兩造之協議書（本審卷第107 頁）於83
      年6 月1 日即已簽署，當時所得稅尚未核課，金額若干尚
      且不知，又如何協商加減帳？被上訴人抗辯82年度之本稅
      包含在83年5 月底兩造結帳之範圍，尚非可採。
    (4)被上訴人抗辯，依82年11月11日買賣溪州醫院之約定，溪
      州醫院在82年11月11日前所購進之葯品，包括在買賣標的
      內，即該葯品欠葯商之貨款應由賣方即上訴人負擔，惟上
      訴人未依約履行，伊乃代墊該葯款，計伊以該代墊之葯款
      1,168,048 元抵銷等語。被告主張抵銷之請求，其成立與
      否經裁判者，以主張抵銷之額為限，有既判力，民事訴訟
      法第400 條第2 項定有明文。本件於發回前之本院前審，
      被上訴人既提出代墊葯款0000000 元之抵銷抗辯，本院前
      審雖審認被上訴人對上訴人並無請求返還代墊款之權利，
      惟因同時認上訴人對上訴人僅有720,850 元本息之給付債
      權，故而該抵銷之抗辯為依前開條項規定既判力所及者，
      僅在720,850 元本息範圍，被上訴人於本審既仍主張抵銷
      ，則就所餘範圍內（即1,168,048 減720,850 本息範圍）
      仍應予審認，合先明。查被上訴人於82年5 月20日與上
      訴人結算買賣價金所列之明細表編號2.3.7.8.等4 項所載
      （本院前審卷第108 頁），係被上訴人所支付之票款，依
      序支付予聯邦、永全、銘成、百靈佳等葯品公司，且將此
      四筆列為被上訴人該負擔之款項。支付日期為被上訴人購
      買醫院不久後之82年11月15日、25日、26日，按依常理，
      若舊欠之葯品費不應由被上訴人負擔，被上訴人於製作明
      細表之時，應將此四筆列入上訴人該負擔之款部分。證人
      林史郎雖證稱，此部分係誤列云云，惟不合事理，故不可
      採。復據葯商蕭榮義於結證稱：「82年間（詳細日期記不
      起來），黃、林醫師打電話來要我去清在庫，我們問黃醫
      師說誰付葯款．．．林醫師說他要付，說未收款他全部負
      擔」等語（原審卷第274 頁背面、第275 頁），證人即葯
      商業務員潘水鍾證稱：「我負責公司（德星葯廠）與溪州
      醫院之生意．．．因為每個月都去收款，就知道已轉讓了
      ，他（黃醫師開的票都退票了，多少我不清楚，林醫師說
      他已頂下來了，所以帳由他來付，是隔月的事」等語（原
      審卷第275 頁背面、第276 頁），又結算時尚未支付之其
      他舊欠葯品亦未自尾款中扣除，是可見至少兩造於82年11
      月11日約定買賣醫院之後被上訴人已同意舊欠之葯品貨款
      由被上訴人負擔，且嗣後於協議書約定「雙方本著誠信和
      諧原則加減帳．．．．」予以結算，是除先前有既判力部
      分外，其餘被上訴人再執以抗辯，依上開說明，其抵銷之
      主張，因無自動債權，自不符抵銷要件，而不可取。
    (5)上訴人係依約請求其代墊之稅款，並非稅捐機關請求納稅
      義務人繳納稅款，自得提起民事訴訟請求其代墊之稅款，
      被上訴人稱此部分上訴人不能提起民事訴訟請求云云，自
      有誤會。另此代墊款請求權其消滅時效依民法第125 條規
      定為15年，且上訴人係於89年9 月11日繳清該82年度之稅
      款，上訴人於88年10月1 日起訴請求，並未逾時效期間。
      被上訴人抗辯，上訴人之請求權已罹於時效而消滅云云，
      亦非可採。
  (二)關於83年度6、7月份溪州醫院稅款部分：
    上訴人於82年11月11日將溪州醫院，含建物、土地及器材售
    予被上訴人，上訴人同意該醫院負責人仍掛名上訴人名義，
    未予變更，83年5 月底被上訴人將該醫院轉售林傅仁等醫師
    ，並於83年6 月1 日起交予林博仁經營，上訴人仍同意林博
    仁以上訴人名義為負責人繼續營業，直至83年8 月3 日始變
    更登記林博仁名義，為兩造所不爭執。則被上訴人承接經營
    溪州醫院復轉售林博仁後，未即時溪州醫院負責人名義變更
    ，仍同意林博仁以上訴人名義為負責人繼續營業，參以上訴
    人於83年5 月12日所具同意書（原審卷第315 頁）載明「具
    同意書人乙○○同意1.所有旗山鎮溪州醫院內本人之各種保
    險印鑑章及本人之印鑑無條件由林博仁醫師使用屬實無訛。
    2.醫院負責人名義變更時，本人無條件配合變更。3.如需要
    本人名義印章及文件等事項，本人無條件提供配合。」，及
    切結書並未約定83年度6 、7 月份溪州醫院稅款應由被上訴
    人負擔以觀，足認上訴人已將同年6 月開始以後，以上訴人
    名義經營之溪州醫院所得稅款之分擔，改依由實際經營之林
    博仁醫師與上訴人彼等間去約定，否則儘可由被上訴人與接
    手之林博仁自行約定即可，何需上訴人介入同意？亦即上開
    期間所生稅款負擔，與被上訴人無涉。從而上訴人請求被上
    訴人給付該期間（83年6 月、7 月）之本稅款288,343 元及
    遲延繳納該本稅產之滯納金139,041 元，滯納利息75,183元
    計502,567 元本息為無理由。
六、綜上所述，上訴人依切結書之約定請求被上訴人給付代墊之
    82年度綜合所得稅、滯納金及滯納利息計738,009 元（513,
    256+76,989+147,764）及89年9 月11日（被上訴人代墊繳最
    後日期）起至清償日止，按週年利率5%計算之法定遲延利息
    ，並無不合（上訴人勝訴部份，其中有一部份擴張之聲明）
    ，原審不察，而為上訴人此部分（擴張請求部分外）敗訴之
    判決自有未當，上訴意旨求予就此部分（擴張請求部分外）
    廢棄改判，為有理由，應由本院將原判決此部分廢棄改判，
    又上訴人超過部分之請求無理由，原審予以駁回，並無不當
    ，此部分上訴為無理由，應予駁回。上訴人其餘擴張之訴亦
    為無理由，應予以駁回。
據上論結，本件上訴為一部分有理由，一部無理由，擴張之訴為
一部有理由，一部無理由，依民事訴訟法第450 條、第449 條第
1 項、第450條、第79條，判決如主文。
中　　華　　民　　國　　94　　年　　5 　　月　　4 　　日
                            民事第六庭
                                審判長法官  許明進
                                法      官  謝肅珍
                                法      官  張明振
以上正本證明與原本無異。
本判決不得上訴。
中　　華　　民　　國　　94　　年　　5 　　月　　6 　　日
　　　　　　　　　 　 　　　　　書  記  官　彭筱瑗
                                                  Ａ
